---
title: | 
  | Ciencia reproducible: qué, por qué, cómo 
  | Reproducible science: what, why, how
author: 'Francisco Rodríguez-Sánchez^1^, Antonio Jesús Pérez-Luque^2^, Sara Varela^3^, Ignasi Bartomeus^1^ (*order to be determined*)'
output:
  word_document:
    fig_caption: yes
    highlight: null
    reference_docx: Ecosistemas_template.docx
    pandoc_args: [
      "--csl", "american-journal-of-botany.csl"
    ]
bibliography: references.bib
---

> (1) Departamento de Ecología Integrativa, Estación Biológica de Doñana (EBD-CSIC), Consejo Superior de Investigaciones Científicas, Avda. Américo Vespucio s/n, E-41092 Sevilla, España.

> (2) Laboratorio de Ecología (iEcolab), Instituto Interuniversitario Sistema Tierra (CEAMA), Universidad de Granada, Avda. del Mediterráneo s/n, Granada 18006, España.

> (3) Sara's affiliation.


> Autor para correspondencia: F. Rodríguez-Sánchez [frodriguez.work@gmail.com]



```{r knitr_setup, include=FALSE, cache=FALSE}

library(rmarkdown)
library(knitr)

### Chunk options ###

# Modify at your will #

## Text results
opts_chunk$set(echo = TRUE, warning=TRUE, message=TRUE)

## Code decoration
opts_chunk$set(tidy=TRUE, comment = NA, highlight = TRUE)

## Cache
opts_chunk$set(cache = 2, cache.path = "output/cache/")
opts_chunk$set(cache.extra = rand_seed)

## Plots
opts_chunk$set(fig.path = "output/figures/")
opts_chunk$set(dpi = 300, fig.align = "default")   # may want 'center' sometimes

# Figure format
opts_chunk$set(dev='png')  # e.g. choose among 'pdf', 'png', 'svg'...
# may include specific dev.args as a list... see knitr help


```


```{r citations_setup, include=FALSE, cache=FALSE}

library(knitcitations)
cleanbib()   
cite_options(citation_format = "pandoc")

if (file.exists("refs2import.bib")) 
  refs_from_file <- read.bibtex("refs2import.bib", check=FALSE)

```


# Resumen

> Bla, bla, bla

# Abstract

> Blah, blah, blah

# Palabras clave

> reproducibilidad; etc (4-6 keywords)


# Keywords

> reproducibility; etc (4-6 keywords)



# Qué es la ciencia reproducible?

La ciencia reproducible...

Parrafo filosofico sobre por que la transparencia (reproducibilidad) ha de nacer de la uno mismo, y dar confianza, y no ha de ser impuesta por la desconfianza. Hemos de apelar a los cientificos, no a tener la obligación, sino el deso de hacer nuestro workflow reproducible.

Parrafo sobre Reproducibilidad vs "repitabilidad". http://bioscience.oxfordjournals.org/content/56/12/958.full

Parrafo ejemplos:
Ejemplos de papers 100% reproducibles: Fitzroy en Journal of ecology? 
Ejemplos datos publicos re-analizados: PNAS paper en huracanes.


# Por qué es necesaria la reproducibilidad en Ciencia?

Bla bla bla

Parrafo por que es bueno para ti, desde un punto estrategico y de posicionamiento. Das un sello de calidad a tu ciencia. Adoptarla ahora te pone por delante, Cuando sea un estandard, ya no tendra merito.

# Flujos de trabajo reproducibles

Esta sección está subdividida en subsecciones.

## Toma de datos, metodos,...

No olvidemos que no todo empieza cuando abres rstudio (bueno, a veces sí). Toma de datos por observadores independientes, evitando o testando subjetividad (e.g. Winfree papers), Mantener el link entre datos fisicos y digitales. 

## Manejo de datos


## Análisis (R) y escritura (Rmarkdown)


## Paquetes en R


## Control de versiones (git & github)



Or cite by doi, e.g. `r citet("10.1098/rspb.2013.1372")`, thanks to `knitcitations` package `r citep(citation("knitcitations"))`. 

# La ciencia reproducible es dura

Parrafo sobre barreras para adoptar un flujo reproducible. Tornar las barreras en puntos positivos. Te fuerza a ser más limpio, ordenado, y seguro de tus resultados. Es duro, pero es bueno. 

Parrafo sobre estrategias para hacer el paso. No es cuestion de todo o nada. De hecho, intentar ser 100% reproducible de golpe lleva a frustración y abandono. Se trata de ganar batallas y empezar por las faciles. Quizas ejemplos de los propios autores. 

# Referencias



# Tablas

Se aportarán los encabezamientos tanto en castellano como en inglés, en letra Arial 10 y en página independiente.



# Pies de figura

Página independiente. En castellano e inglés. Letra Arial 10.



# Figuras 

En páginas independientes



# Mover esta lista de referencias a la sección de 'Referencias', más arriba en documento final (Word).

```{r generate_references, cache=FALSE, include=FALSE, results='hide'}
write.bibtex(file="references.bib")
```









